【裁判字號】    99,台上,2117
【裁判日期】    990408
【裁判案由】    違反槍砲彈藥刀械管制條例
【裁判全文】
最高法院刑事判決            九十九年度台上字第二一一七號
上  訴  人  台灣高等法院台南分院檢察署檢察官
被      告  甲○○
上列上訴人因被告違反槍砲彈藥刀械管制條例案件，不服台灣高
等法院台南分院中華民國九十九年二月十二日第二審更審判決（
九十八年度上更(一)字第三五０號，起訴案號：台灣台南地方法院
檢察署九十六年度偵字第一一三一六、一一三一七號），提起上
訴，本院判決如下：
    主  文
原判決撤銷，發回台灣高等法院台南分院。
    理  由
本件原判決以公訴意旨略以：被告甲○○明知可發射子彈、具有
殺傷力之各式槍砲、子彈係違禁物，未經主管機關許可不得非法
製造及販賣，竟基於製造及販賣其他可發射子彈具有殺傷力之槍
枝、子彈之犯意，於民國九十六年三月間某日，在台南市「東帝
士百貨」附近之玩具槍枝模型店，以新台幣（下同）一萬餘元之
代價，購買玩具手槍一支後，隨即委請不知情之華元企業社負責
人林文祥（與共同被告林文祥同名但不同人）將玩具槍槍管內之
阻鐵貫通，再將已貫通之槍管換裝回原玩具手槍內，而製造完成
具有殺傷力之仿BERETTA廠八四型半自動手槍（槍枝管制編號：0
000000000號）之改造槍枝，及自行改造由金屬彈殼組合直徑8.9
±0.5mm 金屬彈頭而成之非制式子彈七發後，於同年四、五月間
某日不詳時間，在其住處附近台南市○○區○○街六二０巷內，
以二萬元之代價，販賣予業經判決確定之林文祥（共同被告，下
同）等情。因認被告涉犯槍砲彈藥刀械管制條例第八條第一項、
第十二條第一項之製造及販賣可發射子彈具有殺傷力之改造槍枝
及子彈罪嫌云云。但經審理結果，認為不能證明被告犯罪，因而
撤銷第一審關於被告製造、販賣槍彈部分之判決，改判諭知被告
無罪，固非無見。
惟按：(一)、證據之證明力，固由法院本於確信自由判斷，但不得
違背經驗法則及論理法則。又證人之部分陳述，前後雖稍有參差
或互相矛盾，究竟何者為可採，事實審法院自得本諸經驗法則，
斟酌其他情形，作合理之比較而定其取捨。若其基本事實之陳述
與真實性無礙時，仍非不得採信，非謂一有不符或矛盾，即應認
其全部均為不可採。原判決雖以林文祥向被告購買槍、彈之地點
，及其槍擊陳志明後，將槍管交給被告修改彈道及改造後取回槍
管之地點，暨林文祥是否知道被告究係將槍管交給何人改造等細
節，前後證述反覆不一，而認林文祥供述向被告購買槍、彈為有
不實。然林文祥在警詢、偵查中及第一審審理時，就其所持有之
槍、彈係於九十六年四、五月間，以二萬元向被告購買之基本事
實，前後證述始終一致（見偵字第一一三一六號卷第十七頁、第
五三頁、第一審卷第一一四頁、第一三八至一三九頁）。雖其對
被告交付槍、彈地點之陳述，或稱在「台南市○○路旁」，或稱
係「被告住家旁小巷即台南市○○街某巷內」云云，但其係居住
台南縣永康市，茍係對台南市街道名稱或地理位置未臻熟悉，或
因其就此細節之記憶隨時間推移而漸趨模糊淡忘，致無法確切指
明被告交付槍、彈之地點，能否因此即謂其所為陳述俱與常理有
違，要非無疑。原審未進一步詳加究明，僅以林文祥就被告交付
槍、彈地點之陳述未盡相符，即謂林文祥之證言悉無足採，自嫌
速斷。至於林文祥於槍擊陳志明後，究在何處將所卸下之槍管交
由被告修改彈道，及知否被告將槍管交予何人修改，似與被告有
無於九十六年四、五月間製造本件槍、彈並販賣予林文祥之判斷
不具直接關聯性，原判決遽引為被告有利之證據，亦難認允洽。
本院前次發回意旨業已就此指明，本次更審判決仍疏未說明其憑
以論斷之依據，猶以林文祥之前揭陳述不一為由，逕認林文祥之
陳述均不可信，難謂已符採證法則，且其原有瑕疵依然存在，自
屬無可維持。(二)、審理事實之法院，對於被告有利及不利之卷內
證據，均應一併加以注意，並綜合全部證據資料，本於經驗及論
理法則定其取捨而為判斷，倘為無罪之判決，亦應詳述其全部證
據取捨判斷之理由，否則即有判決理由不備之違法。原判決雖採
信被告之辯解，而為其有利之認定。然卷查本件尚查扣有「槍枝
主要組成零件之土造金屬撞針二支，螺絲一盒、彈簧二支及複進
橫桿三十支」（見原判決第十六頁第七至八列），該等證物，何
以不能採為不利於被告之證據，原判決僅說明被告持有手槍主要
零件部分，已另經原審判決確定，遽為被告無罪之諭知，亦有判
決不備理由之違誤。(三)、認定犯罪事實所憑之證據，並不以直接
證據為限，即綜合各種間接證據，本於推理作用，為認定犯罪事
實之基礎，如無違背一般經驗法則，尚非法所不許。本件扣案之
五顆子彈，係由金屬彈殼組合直徑8.9±0.5mm金屬彈頭而成之非
制式子彈（見九十六年度偵字第一一三一七號卷第五一頁槍彈鑑
定書）。與被告另案所犯於九十五年十一月間某日，在台南市○
○區○○街六七二號住處，持有具殺傷力之直徑8.9±0.5mm非制
式子彈九顆彈頭口徑相同（見第一審卷第一五二頁，第一審法院
九十七年度訴字第六六○號判決犯罪事實要旨），則林文祥所稱
本件子彈來自於被告（見九十六年度偵字第一一三一七號偵查卷
第六二頁），是否屬實可採？亦有研求之必要。且綜合全案證據
資料，包括在林文祥住處與被告所在處所查獲之物，以及林文祥
於偵查、第一審均具結證稱向被告購買槍、彈之基本事實陳述，
併同原判決引述林文祥於偵查中陳稱與被告為相識十餘年之朋友
，否認與被告有仇而誣陷被告之詞，本於推理作用，是否足以使
被告被訴之犯罪事實獲得確信？原審並未詳予斟酌判斷，遽行判
決，難謂已符採證法則，併嫌理由欠備。(四)、刑事訴訟法第一百
六十一條第一項固規定「檢察官就被告犯罪事實，應負舉證責任
，並指出證明之方法。」但同法為兼顧發現真實、公平正義之維
護暨被告利益之保護，亦於其第一百六十三條第二項規定「法院
為發見真實，得依職權調查證據。但於公平正義之維護或對被告
之利益有重大關係事項，法院應依職權調查之。」故法院於當事
人主導之證據調查完畢後，若認事實仍未臻明白而有待澄清時，
為發現真實，亦得斟酌具體個案情形，無待聲請，就卷內所存在
之資料主動依職權調查證據，茍於公平正義之維護或對於被告之
利益有重大關係事項，法院尚且應依職權調查之，究無以完全豁
免在必要時補充介入調查證據之職責。本件原判決係以：「況被
告辯稱其持有本案之扣案物品，係前案（指第一審法院九十五年
度訴字第一五０一號，下同）於九十五年七月三十一日為警查獲
時所遺留未經查獲之物品，亦非無可能」等由，為有利被告之認
定。然查被告於前案被查獲之時間距本件已有一年，且查獲之地
點、狀態、查扣物為何，均不難以調閱卷宗資料或詢問承辦警察
證人方式調查，乃原審就此未臻明白之事實，未依卷內存在之前
案（見上訴卷(二)第八一至八五頁所附前案判決）證據資料，詳加
調查究明，逕以「非無可能」等推測之詞，為論斷依據，依上述
說明，難謂無應於審判期日調查之證據而未予調查之違法。(五)、
「證據之證明力，由法院本於確信自由判斷。但不得違背經驗法
則及論理法則。」刑事訴訟法第一百五十五條第一項定有明文，
原審雖以「證人即華元企業社之老闆林文祥於警、偵、審均一致
證稱：只有跟被告甲○○見過一次面（連取貨見過二次面），做
過一次生意，即被告於九十六年七月十日拿三支鐵管讓他鑽孔貫
通」等語，認定「華元企業社老闆林文祥既坦承曾為被告貫通三
支鐵管之事實，則倘被告在此之前果有拿鐵管請其貫通之事實，
衡情應無虛飾以迴護被告之必要，故應認其上該證詞為可採」等
情。然華元企業社之老闆林文祥在此之前如曾為被告貫通鐵管，
且係本案共同被告林文祥被查扣改造槍枝之槍管，則其本人即有
涉犯製造槍枝罪嫌之可能。原審未見及此，反以前述理由，逕認
華元企業社老闆林文祥之陳述為真實可信，其對證據證明力之判
斷，衡諸經驗、論理等證據法則難謂並無違背。(六)、判決所憑之
證據及其說明之理由，均須與卷內之證據資料相適合，否則即有
證據上理由矛盾之違法。原判決以「同案被告林文祥於事實欄所
述時地為警查獲其持有系爭槍彈，則其於偵、審中供出所持有槍
彈之來源，自可依槍砲彈藥刀械管制條例第十八條第四項之規定
減輕或免除之刑，則證人林文祥供出來源之證詞既與其自身有利
害關係，自應審慎調查其證詞有無瑕疵，並應有補強證據佐證始
得以認定事實」等由，因認林文祥不利於被告之陳述，難以遽採
（見原判決第十四頁末四列至第十五頁第二列），然本件警方在
九十六年七月二十八日搜索林文祥住處前之同年七月十六日，已
先至被告台南市○○街六七二號住處搜索，並扣得槍、彈等物（
卷附第一審九十七年度訴字第六六○號判決），則林文祥於第一
審證稱：「沒有想過是被人檢舉或告密才遭搜索，因為我射擊的
對方有報警」、「我入監後，第二分局來借訊，我才知道九十六
年七月十七日台南市第二分局有去搜索甲○○大安街的住處，並
查扣一支槍枝」、「因為在阿雀姨海產店開槍射擊，所以警察才
來搜索我住處」、「搜索的原因，警察搜索時有問我」、「警方
沒有告訴我供出槍枝來源可以減刑，不知道供出槍枝來源可以減
刑」等詞（見第一審卷第一四０至一四二頁），且卷附林文祥之
警詢筆錄，亦無警方告知林文祥，如供出槍枝來源可減刑之記載
（見台南縣警察局永康分局刑案偵查卷宗第十至十六頁），是否
與卷證相符，即非無研求餘地。原判決未審酌上開卷證資料，逕
認林文祥供出所持有槍彈之來源，可依槍砲彈藥刀械管制條例第
十八條第四項之規定減輕或免除之刑，而為前揭有利於被告之論
斷，尚有未當。以上或為檢察官上訴意旨所指摘，或為本院得依
職權調查之事項，應認原判決仍有撤銷發回更審之原因。
據上論結，應依刑事訴訟法第三百九十七條、第四百零一條，判
決如主文。
中    華    民    國  九十九  年    四    月    八    日
                      最高法院刑事第九庭
                          審判長法官  邵  燕  玲
                                法官  李  伯  道
                                法官  孫  增  同
                                法官  李  英  勇
                                法官  施  俊  堯
本件正本證明與原本無異
                                      書  記  官
中    華    民    國  九十九  年    四    月   十二   日
                                                      V

司法院資訊處製作；財團法人民間司法改革基金會備份。
